【裁判字號】    98,簡上,75
【裁判日期】    980811
【裁判案由】    給付票款
【裁判全文】
臺灣板橋地方法院民事判決              98年度簡上字第75號
上  訴  人  甲○
被  上訴人  乙○○
上列當事人間請求給付票款事件，上訴人對於中華民國臺灣板橋
地方法院板橋簡易庭97年度板簡字第3583號第一審判決提起上訴
，經本院於98年7 月28日言詞辯論終結，判決如下：
    主      文
原判決關於命上訴人給付如附表編號2 所示之金額及其利息部分
，及該部分假執行之宣告，暨訴訟費用之裁判均廢棄。
上開廢棄部分，被上訴人在第一審簡易之訴駁回。
其餘上訴駁回。
第一、二審訴訟費用由上訴人負擔三分之一，餘由被上訴人負擔
。
    事實及理由
一、被上訴人主張：被上訴人執有上訴人簽發如附表所示之支票
    2 紙 (下稱系爭支票)， 詎於如附表所示之提示日向付款人
    為付款之提示而遭退票，該追索無效；上訴人前所清償之新
    台幣（下同）172000元，係清償被上訴人投資而由上訴人經
    營之公司，因結束營運所為退股之債務，與本件票款債務無
    涉等語。（上訴人於原審為訴之聲明：上訴人應給付被上訴
    人壹拾伍萬元，及各自附表所示提示日起至清償之日止，按
    週年利率百分之六計算之利息。原審判決被上訴人勝訴，上
    訴人聲明不服提起上訴。）併為上訴答辯聲明：駁回上訴人
    之上訴。
二、上訴人則以：對於系爭支票之真正不爭執；系爭支票係為擔
    保清償兩造間消費借貸50萬元債權債務關係，上訴人共計簽
    發八紙支票交付被上訴人執有，上訴人已兌現發票日期在前
    之五紙（每紙面額五萬元），共計二十五萬，尚有日期在後
    之三紙分別為五萬壹紙，十萬兩紙，惟上訴人已另清償該二
    紙十萬元票款債務共172000元予被上訴人，目前尚欠被上訴
    人七萬八千元票款，被上訴人就前開已清償部分，自不得再
    為請求；上訴人並未對被上訴人負有返還投資款退股之債務
    ，自無清償該所謂之退款債務之義務等語置辯。併為上訴聲
    明：原判決廢棄。被上訴人在第一審之訴駁回。
三、兩造不爭執之事實：
  (一)系爭支票係供清償上訴人向被上訴人消費借貸50萬元之債務
    ，上訴人簽發支票八紙交付被上訴人持有，上訴人已兌現發
    票日期在前之五紙（每紙面額五萬元），共計二十五萬元，
    尚有發票日期在後之三紙，面額分別為五萬壹紙，十萬兩紙
    目前在被上訴人持有中之事實。
  (二)上訴人所簽發如附表所示之支票2 紙，經被上訴人向付款人
    為付款之提示後，均遭退票之事實，併有系爭支票及退票理
    由單各2 件附卷為真正。
  (三)上訴人另有清償被上訴人共計172,000 元之事實。
四、本件上訴人辯稱：上訴人已清償前述二紙十萬元票款債務共
    計17 2000 元予被上訴人，目前尚欠被上訴人七萬八千元之
    票款債務，被上訴人就前開已清償部分，自不得再向上訴人
    請求；上訴人並未對被上訴人負有返還投資款退股債務等語
    。被上訴人雖自承確有收受上訴人清償之172000元，但主張
    係清償前被上訴人因投資，嗣結束營業上訴人應返還被上訴
    人退股款之債務，與本件票款債務無涉等語。是本件兩造主
    要爭執點厥在於：系爭支票票款債務是否業經被告清償？經
    查：
  (一)上訴人辯稱：上訴人向被上訴人因借貸50萬元之債務，上訴
    人簽發支票八紙供作清償該借貸債務而交付被上訴人持有，
    所簽發八紙支票之日期分別為95年7 月10日、95年10 月10
    日、96年1 月10日、96年4 月10日、96年7 月10日、96年10
    月10日各為5 萬元、97年3 月10、97年8 月10各為10萬元等
    語，此有上訴人提出支票簽發記錄一紙為證（見原審卷第19
    頁），且被上訴人訴請上訴人給付票款即係本件其中之二紙
    支票；又上訴人已兌現發票日期在前之95 年7月10日、95年
    10月10日、96年1 月10日、96年4 月10 日 、96年7 月10日
    各五萬元之支票計五紙，被上訴人除持有系爭支票二紙外，
    另尚持有一紙97年8 月10日十萬元之支票，此為兩造所不爭
    執之事實，互核以觀，上訴人此部分之所辯，應可採信。足
    見，兩造就50萬元借貸債務，被上訴人同意上訴人分別於上
    開支票所示之發票日清償，應堪認定。
  (二)上訴人辯稱：上訴人分別於95年6 月20日匯款2 萬元、95年
    6 月20日匯款1 萬元、95年7 月3 日匯款1 萬元、95年9 月
    28日匯款2 萬元、95年7 月26日匯款11萬元及97年2 月1 日
    匯款2 千元予第3 人王彥哲帳戶共計172000元等語，此有上
    訴人提出匯款單在卷可稽，被上訴人亦不爭執有自第3 人王
    彥哲轉收上訴人清償之該款項共計172000元，及有商請第3
    人王彥哲提供匯款帳戶之事實（見原審卷第29頁被上訴人之
    民事補充理由狀）。是上訴人此部分所辯，要堪採信。
  (三)被上訴人主張：其與上訴人投資款糾紛，係在93年8 月至93
    年11月間之投資額四百萬元，因結束投資帳務不符而有取回
    部分款項等語（見原審卷第12頁）；且又主張：因上訴人不
    顧多年情誼及被上訴人長期資助之情份，令被上訴人失去再
    直接面對上訴人之意願，因此被上訴人商請王彥哲提供匯款
    帳號，但此帳號之提供係並非與支票往來有任何關係等語（
    見原審卷第29頁）。惟為上訴人否認對被上訴人有投資款退
    股之債務存在之事實。按民事訴訟法第277 條規定本文規定
    ：「當事人主張有利於己之事實者，就其事實有舉證之責任
    。」，則被上訴人應就其主張對上訴人有投資款退股之債權
    存在之積極有利之事實負舉證之責任，然被上訴人並未就此
    退還投資款債權存在之事實提出積極有利之證據以為證明，
    自無從為有利於被上訴人之認定。是被上訴人主張上訴人清
    償之172000元，係清償對被上訴人投資款退股之債務云云，
    尚乏依據，要不可取。
  (四)上訴人既否認對被上訴人負有被上訴人投資款退股之債務存
    在，已如前述，則上訴人於清償172000元時，所認知對被上
    訴人所負之債務，僅有前開借款債務而供作清償擔保所簽發
    之支票債務，自可認定。則如前所述，上訴人於95年6 月20
    日至分別於95年6 月20日匯款2 萬元、95年6 月20日匯款1
    萬元、95年7 月3 日匯款1 萬元、95年9 月28日匯款2 萬元
    、及95年7 月26日匯款11萬元、97年2 月1 日匯款2 千元予
    第3 人王彥哲帳戶共計170000元以供清償被上訴人之債務，
    同此期間（自95年6 月20日起至95年7 月26日左右），上訴
    人均另兌現95年7 月10日、95年10月10日之票款債務，並非
    係以此匯款方式清償；況該等款項係清償兩造間94或95年間
    退股款之債務，則上訴人豈猶會於97年2 月1 日匯款清償2
    千元？足見，上開被上訴人商請王彥哲提供匯款帳號予上訴
    人匯款，顯係供作清償發票日期在後之二紙十萬元票款債債
    務至明。是上訴人辯稱：係因被上訴人（均委由第3 人出面
    協調）要求上訴人就較為遠期之97年3 月10、97年8 月10各
    為10萬元之票款先為支付等語，應非無據，要堪採信。
  (五)按民法第321 條規定：「對於一人負擔數宗債務而其給付之
    種類相同者，如清償人所提出之給付，不足清償全部債額時
    ，由清償人於清償時，指定其應抵充之債務。」、同法第32
    2 條規定：「清償人不為前條之指定者，依左列之規定，定
    其應抵充之債務：債務已屆清償期者，儘先抵充。債務
    均已屆清償期或均未屆清償期者，以債務之擔保最少者，儘
    先抵充；擔保相等者，以債務人因清償而獲益最多者，儘先
    抵充；獲益相等者，以先到期之債務，儘先抵充。獲益及
    清償期均相等者，各按比例，抵充其一部。」。查本件上訴
    人於清償上開172000元時，既係因因被上訴人（均委由第3
    人出面協調）要求上訴人就較為遠期之97年3 月10、97年8
    月10各為10萬元之票款先為支付，且為上訴人所同意而為匯
    款，自係上訴人均係指定清償上開二紙十萬元之票款無誤。
    從而，依上開法文規定以觀，上訴人就97年3 月10發票日在
    前之十萬元票款已完全清償，而就97年8 月10日發票日在後
    之10萬元票款債務（本件支票被上訴人並未起訴請求上訴人
    給付）則僅為部分清償72000 元，尚餘28000 元未清償。另
    附表所示編號1 之5 萬元票款債務則尚未清償，應可認定。
五、按發票人應照支票文義擔保支票之支付；執票人向支票債務
    人行使追索權時，得請求自為付款提示日起之利息，如無約
    定利率者，依年利6 厘計算，票據法第126 條、第133 條分
    別定有明文。查被上訴人執有上訴人簽發如附表編號1 所示
    之本票，且經提示未獲兌見，則被上訴人依票據之法律關係
    訴請上訴人給付如附表編號1 所示之本票債務5 元及其自附
    表所示之提示日起至清償日止，按週年利率百分之6 計算法
    定遲延利息，為有理由，應予准許。至於被上訴人另請求上
    訴人給付如附表編號2 所示之票款及法定遲延利息部分，則
    因上訴人已為完全清償，自無理由，應予駁回。（另就97年
    8 月10日發票日之10萬元票款債務，上訴人已清償其中7200
    0 元，尚餘2800 0元部分，未據被上訴人起訴請求，本院自
    不得為訴外裁判，附此敘明。）原審就上開不應准許部分，
    而為上訴敗訴之判決，尚有未洽，上訴意旨求予廢棄改判，
    為有理由，爰由本院予以廢棄改判如主文第2 項所示。至於
    上訴人之請求應予准許部分，原判決為上訴人敗訴之判決，
    經核於法並無不合，上訴意旨求予廢棄改判，為無理由，應
    駁回其上訴。
六、本件事證已臻明確，兩造所為之其他主張、陳述並所提之證
    據，經審酌後，認均與本件之結論無礙，不再一一論述，併
    予敘明。
七、至於被上訴人所為主張上訴人對被上訴人負有投資款退股之
    債務存在等情，尚確屬實在，非不得另訴請上訴人返還，附
    此指明。
八、據上論結，本件上訴，一部有理由、一部無理由，依民事訴
    訟法第436 條之1 第3 項、第450 條、第449 條第1 項、第
    79條、第463 條，判決如主文。
中    華    民    國    98    年    8     月    11    日
                  民事第二庭    審判長法  官  蕭胤瑮
                                      法  官  陳財旺
                                      法  官  李行一
以上正本證明與原本無異
如對本判決上訴，須於判決送達後20日內向本院提出上訴狀，同
時表明上訴理由；如已於本判決示後送達前提起上訴者，應於判
決送達後10日內補具上訴理由（均須按他造當事人之人數附繕本
）。
中    華    民    國    98    年    8     月    11    日
                                      書記官  蔡於衡
  附表（98年度簡上字第75號）：
┌──┬───────┬────┬────┬────┬─────┐
│編號│付款人        │ 發票日 │提示日  │票面金額│支票號碼  │
│    │              │        │        │(新台幣)│          │
├──┼───────┼────┼────┼────┼─────┤
│ 1  │美商花旗銀行台│96.10.10│96.10.11│50000元 │0000000   │
│    │北分行        │        │        │        │          │
├──┼───────┼────┼────┼────┼─────┤
│ 2  │美商花旗銀行台│97.03.10│97.03.10│100000元│0000000   │
│    │北分行        │        │        │        │          │
└──┴───────┴────┴────┴────┴─────┘


司法院資訊處製作；財團法人民間司法改革基金會備份。
